【裁判字號】    97,自緝,27
【裁判日期】    971104
【裁判案由】    詐欺
【裁判全文】
臺灣臺北地方法院刑事判決              97年度自緝字第27號
自  訴  人  乙○○
                      樓
被      告  甲○○
上列被告因詐欺案件，經自訴人提起自訴，本院判決如下：
    主  文
甲○○無罪。
    理  由
一、自訴意旨略以：被告甲○○係阿琴水餃便當店之負責人，於
    民國90年10月間以其做生意需週轉資金為由，向自訴人乙○
    ○騙取新臺幣（下同）90萬元，並開立票號054432號，票面
    金額20萬元、發票日90年10月20日；票號054436號，票面金
    額30萬元、發票日90年10月15日；票號054443號，票面金額
    40萬元、發票日90年10月28日，發票人均為甲○○之本票3
    張作為還款之方法，惟屆期經提示，不獲付款，因認被告涉
    犯刑法第339 條第1 項之詐欺取財罪嫌云云。
二、按犯罪事實應依證據認定之，無證據不得認定犯罪事實，刑
    事訴訟法第154 條第2 項定有明文；又不能證明被告犯罪者
    ，應諭知無罪之判決，此一規定，於自訴程序並有準用，同
    法第301 條第1 項、第343 條亦有明定。次按檢察官就被告
    犯罪事實，應負舉證責任，並指出證明之方法，刑事訴訟法
    第161 條第1 項定有明文，亦即檢察官就被告之犯罪事實應
    負實質之舉證責任，以貫徹無罪推定原則，該檢察官應負實
    質舉證責任之規定係編列在本法第一編總則第十二章「證據
    」中，故於自訴程序之自訴人亦同有適用（最高法院91年度
    第4 次刑事庭會議決議第11項參照）。復按刑法第339 條第
    1 項詐欺取財罪之成立，須意圖為自己不法之所有，以詐術
    使人將本人或第三人之物交付為要件，所謂以詐術使人交付
    ，必須被詐欺人因其詐術而陷於錯誤，若其所用方法，不能
    認為詐術，亦不致使人陷於錯誤，即不構成該罪，最高法院
    著有46年台上字第260 號判例可資參照。即刑法詐欺取財罪
    之成立，以行為人自始基於為自己或第三人不法所有之意圖
    ，以詐術使人交付財物，始能構成；至於民事債務當事人間
    ，有未依債之本旨履行給付者，在一般社會經驗上原因非一
    ，或因不可歸責之事由而不能給付，或因合法主張抗辯而拒
    絕給付，或因財產、信用狀況緊縮而無力給付，甚至債之關
    係成立後，始行惡意遲延給付，皆有可能，非必出於自始無
    意給付之財產犯罪一端；是若無足以證明其在債之關係發生
    時，自始即具有不法所有意圖之積極證據，亦僅能令負民事
    債務不履行之責任，要難以單純債務不履行之狀態，即推定
    被告自始即有不法所有意圖之詐欺犯意。
三、本案自訴人乙○○於刑事訴訟法修正前之91年3 月6 日具狀
    向本院提起自訴，有卷附自訴狀所蓋本院收文戳1 枚可稽，
    其提起自訴雖未委任律師為之，然依刑事訴訟法施行法第7
    條之3 但書規定之意旨，本院尚無須定期間以裁定命其委任
    代理人，合先敘明。
四、本案自訴人認被告涉有詐欺取財罪嫌，無非以被告向其借款
    90萬元未還，且逃逸無蹤，並提供本票影本3 張為其論據。
    訊據被告固坦承有向自訴人借款90萬元並簽發上開3 紙本票
    之事實，惟堅決否認有何詐欺取財之犯行，辯稱：伊當初係
    因週轉需要而向自訴人借錢，本來預期可如期償還，但因借
    錢之後，被他人倒了很多錢，一時週轉不靈，才沒辦法還自
    訴人，自訴人當時也知道伊之經濟狀況，伊絕非要騙自訴人
    的錢，希望自訴人能允其以分期付款方式償還等語。
五、經查：
  (一)被告曾於90年10月15日、10月20日、10月28日在其所經營之
    阿琴水餃便當店內（址設臺北市○○區○○街139 號），向
    自訴人分別借款30萬元、20萬元、40萬元，並當場收受自訴
    人所交付之現金及簽發上開3 紙本票與自訴人以為還款方法
    ，惟該3 紙本票屆期提示未獲兌現之事實，業據被告坦認在
    卷，核與自訴人指述之情節相符，並有本票影本3 張附卷可
    稽，堪信為真實。
  (二)被告與自訴人乃忘年之交，且被告於上揭時地係以週轉為由
    向自訴人借款，而自訴人於借款時已知被告所營上開便當店
    之生意不佳，需要現金週轉乙節，為雙方所不否認（見本院
    卷第22頁），足徵被告並無故意隱匿其經濟狀況，或佯稱伊
    經濟能力甚佳，屆時必能還款等語，自難認被告以「需要資
    金週轉」為由而向自訴人借款之行為即為詐術之施用，又自
    訴人復未說明被告尚有何其他施用詐術使其陷於錯誤，始允
    諾借款之行為，且被告與自訴人於審理中已達成和解，被告
    並已陸續給付6 萬5 千元與自訴人等情，業據被告供承在卷
    ，復經自訴人表示收受無誤（見本院97年10月20日審判筆錄
    ），足見被告有償還借款之意願及行為，應無不法所有意圖
    。此外，復查無其他積極證據足認被告於向自訴人借款之初
    ，自始即具有不法所有之意圖或施用詐術之行為，本院自難
    僅憑自訴人單一之指訴，遽認被告有其所指之詐欺取財犯行
    。
  (三)綜上所述，被告既無為自己不法所有之意圖，復無施用詐術
    致自訴人陷於錯誤，縱被告對自訴人應負債務不履行之民事
    責任，然此究屬民事糾葛，核與刑法第339 條第1 項之詐欺
    取財罪之構成要件有間，自難認其犯有詐欺取財之犯行。此
    外，復查無其他積極證據足資證明被告有何詐欺取財之犯行
    ，揆諸前開規定及判例意旨所示，既不能證明被告犯罪，自
    應為被告無罪判決之諭知。
據上論斷，應依刑事訴訟法第343 條、第301 條第1 項判決如主
文。
中    華    民    國    97    年    11    月     4    日
                  刑事第十庭  審判長法  官 林春鈴
                                    法  官 姚念慈
                                    法  官 謝昀璉
上正本證明與原本無異。
如不服本判決，應於判決送達後10日內向本院提出上訴狀 (應抄
附繕本)。
                                    書記官 鄭雅文
中    華    民    國    97    年    11    月    5     日


司法院資訊處製作；財團法人民間司法改革基金會備份。
